【裁判字號】    99,上易,310
【裁判日期】    990810
【裁判案由】    背信
【裁判全文】
臺灣高等法院高雄分院刑事判決         99年度上易字第310號
上  訴  人
即  被  告    戊○○
選任辯護人    孫嘉男    律師
上列上訴人因被告背信案件，不服臺灣高雄地方法院98年度易字
第365 號中華民國99年2 月3 日第一審判決（起訴案號：臺灣高
雄地方法院檢察署98年度偵字第228 號），提起上訴，本院判決
如下：
    主  文
原判決撤銷。
戊○○連續犯背信罪，處有期徒刑陸月，減為有期徒刑參月，如
易科罰金以銀元佰元即新臺幣玖佰元折算壹日。
    事  實
一、戊○○與甲○○於民國（以下同）82年間，各自出資新臺幣
    （下同）500,000 元，成立環泰國際有限公司（下稱環泰公
    司），並由戊○○擔任負責人，嗣為擴大經營，戊○○乃與
    甲○○約定，由戊○○及甲○○以渠二人於環泰公司之股份
    作為「環鈦國際股份有限公司」（下稱環鈦公司）之出資，
    另有乙○○、丁○○、丙○○、己○○○等股東各自出資50
    0,000 元，陳樑棟出資250,000 元，於87年7 月8 日成立環
    鈦公司，戊○○則擔任環鈦公司之董事長兼總經理，係負責
    環鈦公司經營業務並持有保管環鈦公司之現金，詎料戊○○
    竟基於意圖為第三人環泰公司不法利益之概括犯意，自88年
    12月31日數月前之某日起至88年12月31日止，連續多次無正
    當原因將環鈦公司之現金挪為供環泰公司使用，共計圖利環
    泰公司之現金2,804,850 元，而違背任務損害環鈦公司及其
    股東。嗣經上開股東發現後，其與前開股東於89年2 月18日
    ，在元貞聯合律師事務所，就「股東退股事宜」作成協商決
    議，內容約定退還乙○○、丁○○、丙○○、己○○○等人
    500,000 元，甲○○部分則為800,000 元，戊○○為履行上
    開決議，於89年6 月29日開立面額各1,500,000 元、250,00
    0 元、250,000 元之支票3 紙，及40,000元之本票20紙予上
    開股東，惟均未兌現，嗣另開立面額1,967,338 元及722,03
    5 元之支票2 紙以為支付，均因存款不足遭退票。
二、案經甲○○、乙○○、丁○○、丙○○、己○○○訴由台灣
    高雄地方法院檢察署檢察官偵查起訴。
    理  由
壹、證據能力部分：
一、證人甲○○、乙○○、丁○○於偵查中在檢察事務官調查中
    所為之陳述，與渠等於審判中之證述並無明顯不符，自不符
    合刑事訴訟法第159 條之2 傳聞法則例外之規定，且為被告
    、辯護人爭執證據能力，依法應無證據能力。
二、告訴人所提出被告戊○○所製作之資產負債表【高雄地方法
    院檢察署97年度他字第1335號卷（以下簡稱偵卷）第7 頁】
    ，雖被告戊○○辯稱：非我所製作，且其上並無製作人之印
    章，故無證據能力云云。然查，系爭資產負債表有無證據能
    力之關鍵在於是否為被告所製作，該資產負債表若為被告所
    製作，自非被告以外之人於審判外之陳述，若非被告所製作
    ，則本無證據能力可言，故應與傳聞法則無關，核先敘明。
    復查，被告戊○○於97年10月8 日檢察事務官初次詢問時，
    即答稱：該資產負債表為我所製作，內容是否屬實我無法回
    答，金額無法確定，項目應該沒錯等語綦詳（偵卷第115 頁
    ），以被告戊○○受詢問當時記憶較為清晰，且當時方處訴
    訟程序進行之前階段，就證據資料對於案件之影響尚難預期
    ，較無可能進行修飾，是被告戊○○當時之陳述應較可採信
    ，易言之，該資產負債表應堪信為被告所製作。此外，證人
    甲○○於審判中證稱：「該資產負債表，係被告印給她（甲○○）的，當時要對帳，所以審核人記載她的名字，但她只
    是對發票的金額，有沒有帳款收進來，其他公司營運都沒有
    參與，都不知道，表上面有借款（含短期借款）戊○○都是
    被告自己打的，股東沒有實際參與公司營運，做帳、買賣等
    事情都是被告自己一個人」等語明確（原審卷第34、35頁）
    ；證人丁○○於審判中則證稱：「其有看過該資產負債表，
    係開會時被告所提出，不只一張，每次開會都有，當時其有
    看到上面有列一筆借貸2,800,000 元，我們有問原因，他講
    不出道理，表上沒有被告、甲○○簽名是因為這都是被告列
    印出來的，每次開會時都有發給股東資產負債表，開會時都
    會簽名證明有一起開會。」等語綦詳（本院卷第56頁）。是
    依照上揭證人之證詞，該資產負債表顯係被告每次開會時均
    會以負責人之身分提出以供股東瞭解公司營運之資料，證人
    與被告素無仇怨，僅係請求取回投資之股款，衡情無冒偽證
    之危險而為虛偽陳述之必要，是該資產負債表為險被告製作
    應堪認定，其上雖無被告之簽名，但既已足認為被告戊○○
    所製作，仍應認該資產負債表有證據能力。
三、按「被告以外之人於審判外之陳述，雖不符前四條之規定，
    而經當事人於審判程序同意作為證據，法院審酌該言詞陳述
    或書面陳述作成時之情況，認為適當者，亦得為證據。當事
    人、代理人或辯護人於法院調查證據時，知有第159 條第1
    項不得為證據之情形，而未於言詞辯論終結前聲明異議者，
    視為有前項之同意」，刑事訴訟法第159 條之5 定有明文。
    又當事人、代理人或辯護人於調查證據時，知有本法第159
    條之5 第1 項不得為證據之情形，卻表示「對於證據調查無
    異議」、「沒有意見」等意思，而未於言詞辯論終結前聲明
    異議者，應視為已有將該等傳聞證據採為證據之同意（參見
    該條之立法理由）。本件檢察官、辯護人及被告於準備程序
    ，就本判決所引用各項證據（含傳聞證據、非傳聞證據及符
    合法定傳聞法則例外之證據）之證據能力，除否認證人甲○○、乙○○、丁○○於偵查中在檢察事務官調查中所為之陳
    述及該資產負債表之證據能力外，餘均表示無意見，且於言
    詞辯論終結前，檢察官、辯護人及被告對於卷附具有傳聞證
    據性質之證據，既均已知其情，均未聲明異議，審酌該具有
    傳聞證據性質之證據，並無任何違法取證之不適當情形，以
    之作為證據使用係屬適當，自得採為認定被告犯罪事實之證
    據。
貳、實體部分：
一、訊之被告戊○○固坦承與甲○○於82年間，各自出資50萬元
    ，成立環泰公司，並由戊○○擔任負責人，嗣為擴大經營，
    戊○○乃與甲○○約定以渠二人於環泰公司之股份作為環鈦
    公司之出資，另有乙○○、丁○○、丙○○、己○○○等股
    東各自出資500,000 元，陳樑棟出資250,000 元，於87年7
    月8 日成立環鈦公司。戊○○則擔任環鈦公司之董事長兼總
    經理，負責環鈦公司之經營，嗣於89年2 月18日，在元貞聯
    合律師事務所，就「股東退股事宜」作成協商決議，內容約
    定退還乙○○、丁○○、丙○○、己○○○等人500,000 元
    ，甲○○部分則為800,000 元，戊○○為履行上開決議，於
    89年6 月29日開立面額各1,500,000 元、250,000 元、250,
    000 元之支票3 紙，及40,000元之本票20紙予上開股東，惟
    均未兌現，戊○○另開立面額1,967,338 元及722,035 元之
    支票2 紙以代支付，亦均因存款不足遭退票等情不諱，然矢
    口否認犯罪，辯稱：該資產負債表並非真正云云，辯護人辯
    稱：由檢察官所調閱之環鈦公司之銀行帳戶交易資料，從無
    百萬元以上之結餘存款，亦無數十萬元以上大筆金額陸續遭
    提領之情形，且環鈦公司88、89年度營收僅四十幾萬及十幾
    萬元，可見公訴意旨認為被告挪用2,804,850 元與帳面情形
    不符云云。惟查：
（一）前開資產負債表為真正一節已如前述，且證人甲○○、丁○○亦明確證稱該資產負債表為最後之結果，挪用（以借
      款名義）之過程是陸陸續續，且關於環鈦公司之營運、作
      帳、買賣均是被告自行處理，現金亦是由被告管理，當初
      看到資產負債表時有詢問被告該筆2,804,850 元借款之原
      因，但被告始終無法說明等情明確（原審卷第34、35、40
      、56、131 頁）。又證人甲○○、丁○○投資環鈦公司，
      嗣後因被告同意渠等退股而達成協議，係因被告嗣後不履
      行退還股款協議始提出告訴，有告發狀（實質內容為提出
      告訴之意思）暨所附之會議紀錄等附卷可稽（偵卷第1 至
      3 、8 頁），衡之上情，證人甲○○、丁○○本無對被告
      提出告訴之意，純係因被告不履行協議始提出告訴，應無
      就公司營運及開會經過為虛偽陳述之必要，是上開證人之
      證詞，應堪採信。則依該資產負債表確實有記載被告借款
      2,804,850 元，被告於偵查中檢察事務官訊問時亦表示該
      筆借款係進入環泰公司（偵卷第115-116 頁），再與上揭
      證人證詞相互稽核，足見環鈦公司之款項係由被告戊○○
      自行使用，且被告戊○○有自88年12月31日數月前之某日
      起至88年12月31日止，陸續以借款之名義，將所持有之現
      金轉為供環泰公司使用。被告戊○○既有為上揭挪移現金
      之情事，復無法合理解釋以借款名義將該2,804,850 元現
      金挪予環泰公司與環鈦公司營運之關連性、合理性、必要
      性，是被告戊○○應有於88年12月31日數月前之某日起至
      88年12月31日止，未經授權而私自連續為環泰公司不法利
      益，挪用環鈦公司之款項而違背任務，應堪認定。辯護人
      雖以上情置辯，然丁○○等人所收取之股金2,250,000 元
      未必儲存於帳戶內，亦有以現金形式保留在手上等情，業
      經被告陳述明確（原審卷第166 頁），是被告戊○○所挪
      用者未必均會顯示於環鈦公司銀行帳戶之交易資料上，辯
      護意旨主張環鈦公司並無百萬元以上之結餘存款或大筆金
      額遭提領等情，並不足為有利被告戊○○之認定。又依照
      財政部高雄市國稅局三民稽徵所97年5 月19日函覆所附之
      環鈦公司88年12月31日之資產負債表（偵卷第49頁，此一
      資產負債表乃環鈦公司對外提出之資產負債表，與前揭被
      告有所爭執之公司內部資產負債表不同），其上所列之現
      金尚有5,022,771 元，如該記載屬實，被告戊○○於同意
      退股時，大可立即退還股款尤有剩餘，何需約定分期償還
      ，嗣後並因違約而受刑事追訴，故環鈦公司向稅捐機關提
      出之相關財務報表未必為環鈦公司營運之真實紀錄，不足
      採為有利被告戊○○之認定。
（二）被告戊○○身為環鈦公司之董事長及總經理，負責環鈦公
      司之營運，並因此業務持有現金，竟無正當理由將環鈦公
      司之現金挪為供環泰公司使用，致生損害於環鈦公司，顯
      係為環泰公司不法利益而為違背任務之行為，被告戊○○
      以前詞置辨並否認犯行，尚難採信。
    綜上所述，被告戊○○挪移環鈦公司現金，復無法合理解釋
    以借款名義將該2,804,850 元現金挪予環泰公司與環鈦公司
    營運之關連性、合理性、必要性，被告戊○○身為環鈦公司
    之董事長及總經理，負責環鈦公司之營運，並因此業務持有
    現金，竟無正當理由將環鈦公司之現金挪為供環泰公司使用
    ，致生損害於環鈦公司，顯係為環泰公司不法利益，而為違
    背環鈦公司任務之行為，事證明確，被告戊○○所辯係卸責
    之詞，不足採信，其犯行已堪認定。
二、被告戊○○無正當理由將環鈦公司之現金挪為供環泰公司使
    用，致生損害於環鈦公司，顯係為環泰公司不法利益，而為
    違背環鈦公司任務之行為，核其所為，係犯修正前刑法第34
    2 條第1 項之背信罪。被告戊○○先後多次背信，時間緊接
    ，方法相同，觸犯構成要件相同之罪名，顯係基於概括犯意
    為之，為連續犯，應依修正前刑法第56條之規定，以一罪論
    並加重其刑。
三、新舊法比較適用：被告戊○○為上揭背信犯行後，刑法業於
    94年2 月2 日修正公布部分條文，並於95年7 月1 日施行。
    依修正後刑法第2條 第1 項規定：「行為後法律有變更者，
    適用行為時之法律。但行為後之法律有利於行為人者，適用
    最有利於行為人之法律。」，又比較新舊法時，應就罪刑有
    關之共犯、牽連犯、連續犯、有無累犯加重、自首減輕暨其
    他法定加減原因與加減例等一切情形，綜其全部罪刑之結果
    而為比較，最高法院95年度第8 次刑庭會議決議可資參照。
    茲比較新舊法如下：
（一）本件被告戊○○犯罪時之刑法就罰金刑之規定，依修正前
      刑法第33條第5 款規定，罰金刑應處銀元1 元以上，並應
      依修正前罰金罰鍰提高標準條例第1 條規定，就其原定數
      額得提高為2 倍至10倍，但法律已依一定比率規定罰金或
      罰鍰之數額或倍數者，依其規定。惟修正後刑法第33條第
      5 款則規定：「罰金：新臺幣1 千元以上，以百元計算之
      」，而95年6 月14日修正公布之刑法施行法第1 條之1 第
      2 項規定：「94年1 月7 日刑法修正時，刑法分則編未修
      正之條文定有罰金者，自94年1 月7 日刑法修正施行後，
      就其所定數額提高為30倍，但72年6 月26日至94年1 月7
      日新增或修正之條文，就其所定數額提高為3 倍」，經比
      較修正前後之罰金刑輕重，該罰金刑之最低刑度於修法後
      已有加重，故以95年7 月1 日修正公布施行前之規定較有
      利於被告戊○○。
（二）刑法第41條第1 項前段關於易科罰金之折算標準，原依罰
      金罰鍰提高標準條例第2 條（已於95年7 月1 日刪除）之
      規定提高100 倍，從以銀元100 元、200 元、300 元折算
      1 日，修正為以新台幣1,000 元、2,000 元、3,000 元折
      算1 日，修正前之規定較有利於被告戊○○。
（三）被告戊○○行為後，法律刪除連續犯之規定，此刪除雖非
      犯罪構成要件之變更，但顯已影響行為人刑罰之法律效果
      ，自屬法律有變更，依新法第2 條第1 項規定，比較新、
      舊法結果，應適用被告之行為時法律即舊法論以連續犯較
      有利於被告戊○○。
    綜上比較結果，本件被告戊○○背信之罪刑應整體適用對被
    告戊○○較有利之修正前刑法論處。
四、原審予以論科，固非無見，惟查被告戊○○係基於環鈦公司
    負責人行使業務權責就公司資金為運用，其主觀目的係欲利
    用環鈦公司之營運獲利資助環泰公司之獲益，但其是掏空環
    鈦公司主要資金做法未獲主要股東同意，無正當理由將環鈦
    公司之現金挪為供環泰公司使用，致生損害於環鈦公司，顯
    係為環泰公司不法利益，而為違背環鈦公司任務之行為，被
    告應係犯背信罪，檢察官亦係以背信罪起訴，原審認被告戊○○係犯業務侵占罪，尚有未洽，被告戊○○上訴否認犯罪
    ，雖無理由，惟原判決既有可議，自應予撤銷改判，審酌被
    告戊○○身為環鈦公司董事長及總經理，應本於忠實義務為
    股東謀求最大福利，竟為第三人不法利益，無正當理由將環
    鈦公司款項挪為環泰公司使用，而違背任務，所挪用之金額
    非小，及其犯罪動機、所生危害、犯罪後之態度，及業已賠
    償部分金額等一切情狀，爰量處有期徒刑6 月，並諭知如易
    科罰金以銀元3 百元即新台幣9 百元折算1 日。又被告戊○○所為犯行在96年4 月24日前，且合於中華民國九十六年罪
    犯減刑條例（下稱減刑條例）所定得予減刑之規定，應依同
    條例第2 條第1 項第3 款之規定減其宣告刑二分之一，並依
    修正前刑法第41條第1 項前段規定，諭知如易科罰以銀元3
    百元即新台幣9 百元折算1 日。
五、公訴意旨另以：被告戊○○與甲○○、乙○○、丁○○、丙○○、己○○○、陳樑棟等人各自以1,500,000 元、1,250,
    000 元、500,000 元、500,000 元、500,000 元、500,000
    元、250,000 元之金額，於87年7 月8 日，設立經營環鈦公
    司，並由戊○○擔任環鈦公司之董事長兼總經理，係為環鈦
    公司處理事務之人，戊○○明知環鈦公司設立登記之實收資
    本金額僅5,000,000 元，竟基於為自己或他人不法利益之意
    圖，於87年7 月6 日環鈦公司申請設立登記後，將環鈦公司
    彰化商業銀行北高雄分行帳戶內6,000,000 元存款提領一空
    ，復於89年2 月23日，將環鈦公司臺灣銀行桃園分行帳戶16
    3,000 元之存款，擅自轉帳至環泰公司合作金庫銀行帳戶內
    ，而為違背其任務之行為，致生損害於環鈦公司及全體股東
    ，因認被告戊○○此部分亦涉有刑法第342 條第2 項之背信
    罪嫌。
（一）公訴人認被告戊○○此部分亦涉有背信罪嫌，無非係以證
      人甲○○、乙○○、丁○○、陳樑棟之證述、合作金庫商
      業銀行東高雄分行97年12月17日合金東高存字第09700048
      88號函及所附環泰公司自87年起至90年間之交易明細、臺
      灣銀行桃園分行97年12月8 日桃園營字第09700051771 號
      函及所附環鈦公司自89年2 月23日起至迄今之交易明細表
      、彰化商業銀行東高雄分行97年12月17日彰東高字第0973
      056 號函環鈦公司彰化商業銀行北高雄分行自85年起至87
      年底之交易明細、彰化商業銀行北高雄分行98年6 月9 日
      彰北高字第0981371 號函、彰化商業銀行北高雄分行98年
      6 月9 日彰北高字第0981370 號函、第一商業銀行灣內分
      行2009年6 月19日一灣內字第00190 號函、彰化商業銀行
      新竹分行98年7 月6 日彰新字第0981965 號函、聯邦商業
      銀行九如分行98年7 月22日（98）聯九如字第0219號函、
      華南銀行高雄分行98年9 月7 日（98）華高存字第538 號
      函各1 份、第一商業銀行匯款申請書代收入傳票影本2 紙
      等情，為其論據。
（二）訊據被告戊○○否認有何此部分背信犯行，辯稱：環鈦公
      司彰化商業銀行北高雄分行帳戶係乙○○開立，帳戶及印
      鑑章均由乙○○保管中，6,000,000 元款項渠不知情，於
      89年2 月23日，提領環鈦公司臺灣銀行桃園分行帳戶163,
      000 元之存款時，因環鈦公司股東已於89年2 月18日退股
      ，股東與被告戊○○間已無委任關係，故不構成背信罪等
      語。
（三）經查：環鈦公司籌備處彰化商業銀行北高雄分行帳戶係以
      乙○○名義開立等情，業經證人乙○○於原審審理時證述
      明確。又提領該6,000,000 元款項之領款取款條上係蓋用
      乙○○之印章乙節，亦有彰化商業銀行北高雄分行98年6
      月9 日彰北高字第0981371 號函暨所附之領款取款條影本
      附卷可稽（本院卷第76頁），是該筆6,000,000 元款項是
      否被告所提領，實非無疑。再參以本件係戊○○與甲○○
      以環泰公司之股份作為環鈦公司之出資，乙○○、丁○○
      、丙○○、己○○○等股東各自出資500,000 元，陳樑棟
      出資25 0,000元等情亦如前述，而環鈦公司籌備處之帳戶
      應係為設立公司收取股金所開立之帳戶，環鈦公司股東實
      際有出資之金額既然僅有2,250,000 元，而非6,000,000
      元，故該環鈦公司籌備處帳戶內匯入之金額，是否為環鈦
      公司股東因實際出資所匯入即非無疑，且經就該部分6,00
      0,000 元金額之電匯轉帳收入傳票經提示予甲○○、丁○○、陳樑棟後，甲○○、丁○○、陳樑棟均證稱非渠等所
      操作等情，亦經甲○○、丁○○、陳樑棟於原審審理時證
      述綦詳（原審卷第134 、136 、138 頁），足見上開環鈦
      公司籌備處帳戶內匯入之金額並非甲○○、丁○○、陳樑
      棟等人匯入。此外，國人在設立公司時，經常利用向金融
      公司借貸現金以應付主管機關需要存款證明之必要性而由
      融資公司提供必要之金額匯入籌備處帳戶之情形，通常該
      筆金額也會在審核通過後由融資公司自行提領回去。故上
      開環鈦公司籌備處帳戶內匯入之6,000,000 元非但不是甲○○、丁○○、陳樑棟等人匯入，且甚有可能係環鈦公司
      設立時為因應主管機關之要求所操作之存款證明，況且亦
      無證據證明將該帳戶內款項提領之人即為被告，自難僅因
      被告戊○○曾任環鈦公司之負責人，即遽認被告戊○○有
      提領此部分6,000,000元款項。
（四）有關163,000 元存款部分，因提領存款時，是在89年2 月
      23日，然而在89年2 月18日告訴人等均已表明退股之意，
      並達成協議，有該次會議紀錄附卷可稽（偵卷第8 頁）。
      在審判中甲○○等人也證稱：表示退股之後，只要求被告
      依約返還承諾返還之款項，並無繼續經營環鈦公司之意願
      等語明確。則在退股後，被告戊○○已非受告訴人甲○○
      等多位股東之委託，即非為他人處理事務，有關環鈦公司
      資金運用之情形，顯然無須再經告訴人等同意，被告戊○○自可依經營上之需要，為有利於環鈦公司之處置，此部
      分被告應不成立對甲○○等人背信。
    綜上所述，告訴人甲○○等人指訴被告戊○○此部分涉有背
    信罪嫌，公訴意旨所指證據尚未達使法院確信其為真實之程
    度，此外，復查無其他積極證據足認被告戊○○此部分有何
    背信犯行，此部分既不能證明被告戊○○犯罪，本應為無罪
    之諭知，惟公訴意旨認此部分與前開論罪部分有連續犯裁判
    上一罪關係，爰不另為無罪之諭知，附此敘明。
據上論結，應依刑事訴訟法第369 條第1 項前段、第364 條、第
299 條第1 項前段，刑法第2 條第1 項前段、第342 條第1 項、
修正前刑法第56條、第41條第1 項前段，廢止前罰金罰鍰提高標
準條例第1 條前段、第2 條，中華民國九十六年罪犯減刑條例第
2條 第1 項第3 款、第7 條、第9 條，判決如主文。
本案經檢察官林應華到庭執行職務。
中    華    民    國    99    年    8     月    10    日
                  刑事第八庭    審判長法  官  洪兆隆
                                      法  官  郭玫利
                                      法  官  張盛喜
以上正本證明與原本無異。
不得上訴。
中    華    民    國    99    年    8     月    10    日
                                      書記官  黃一秋
附錄本件判決論罪科刑法條：
刑法第342條
（背信罪）
為他人處理事務，意圖為自己或第三人不法之利益，或損害本人
之利益，而為違背其任務之行為，致生損害於本人之財產或其他
利益者，處 5 年以下有期徒刑、拘役或科或併科 1 千元以下罰
金。
前項之未遂犯罰之。

司法院資訊處製作；財團法人民間司法改革基金會備份。
